臺灣花蓮地方法院民事判決
111年度簡上字第21號
上  訴  人  潘俊傑  

訴訟代理人  柏仙妮律師(法扶律師)
被上訴人    胡初芷芸


訴訟代理人  邱劭璞律師(法扶律師)
上列當事人間請求清償借款事件，上訴人對於民國111年2月11日
本院花蓮簡易庭110年度花簡字第484號第一審判決提起上訴，本
院於111年8月9日言詞辯論終結，判決如下：
    主      文
上訴駁回。
第二審訴訟費用由上訴人負擔。
    事實及理由
一、被上訴人於原審起訴主張：
    兩造為姊弟關係，上訴人自民國102年起至107年間，陸續向
    被上訴人借款，用來支付包括購買汽車之頭期款、代繳會錢
    、代墊房屋租金、代繳空中大學學雜費、代墊紅包錢及經常
    性生活費等累積金額達新臺幣（下同）40萬餘元，惟上訴人
    均一再藉詞拖欠不還，嗣後，兩造於109年春節期間協調上
    訴人還款金額為285,000元（下稱系爭款項），在場者並有
    同為兄弟之潘隆、潘偉銘，然因上訴人無法立即償還上開款
    項，遂表示願意將其所有車牌號碼000-0000號汽車（下稱系
    爭車輛）交由被上訴人使用，並承諾還清時被上訴人再將該
    汽車交還上訴人即可。詎料，上訴人在未還清前，即將系爭
    車輛開走，且迄今尚未清償系爭款項，爰依消費借貸、和解
    契約法律關係請求上訴人給付上開金額，並請求擇一請求權
    基礎為勝訴判決。並聲明：上訴人應給付被上訴人285,000
    元及自起訴狀繕本送達翌日起至清償日，按年息百分之5計
    算之利息。
二、上訴人於原審則以：
　  被上訴人並未敘明系爭款項之細節金額，也未舉證證明兩造
    間有消費借貸合意、契約之存在，亦否認曾與被上訴人協調
    還款金額285,000元。就被上訴人所指購車費用部分，上訴
    人係全額貸款，故毋須支付頭期款；代墊房屋租金部分，上
    訴人否認有承租，且上訴人高中畢業即99年6月就入伍，毋
    須另外在外租房子，另外空中大學學費3,050元，上訴人則
    同意給付；代繳會錢、代墊紅包錢、經常性生活費部分，被
    上訴人並無舉證，且被上訴人使用系爭車輛時交通違規所生
    罰單1,800元上訴人主張抵銷等語置辯。並聲明：被上訴人
    之訴駁回。
三、原審斟酌兩造主張及調查證據之結果，而為上訴人全部敗訴
    之判決。上訴人不服原審判決，提起本件上訴，並聲明：請
    求廢棄原判決。廢棄部分，被上訴人在第一審之訴駁回。其
    陳述除引用原審所述外，另補陳：
　㈠原審判決理由認上訴人曾允諾還被上訴人285,000元無非係以
    證人潘偉銘、潘隆之證詞為據，然兩位證人之證述有相互矛
    盾且與被上訴人之主張有諸多不符合之處：
　1.時間點：證人潘偉銘於111年1月即日作證時稱「時間大約在
    大前年除夕當天」，大前年即為108年，然證人潘隆於同日
    作證時稱係「109年除夕」，就時間點而言，兩人之證詞已
    有不相符之處。
　2.協調現場之人員：證人潘偉銘及潘隆均稱在場人員僅有被上
    訴人、上訴人及二位證人，然上訴人表示109年除夕尚有上
    訴人之二姐丁○○、108年除夕上訴人之前妻甲○○亦有在場，
    其二人並未聽聞上訴人曾承認有積欠被上訴人285,000元之
    情，二位證人刻意隱匿他人在場之情形，就其證詞是否可信
    已有存疑。
　3.就原債權之金額及細項計算相矛盾且與被上訴人之主張不相
    符合：
　⑴證人潘偉銘證稱上訴人積欠被上訴人之款項為30至40萬元，
    然證人潘隆卻證稱上訴人積欠之款項為40多萬元，此二人所
    述並不相同。
　⑵就被上訴人於原審起訴主張之項目「包括被告購買汽車之頭
    期款、代繳會錢、代墊房屋租金、代繳空中大學學雜費、代
    墊紅包錢及經常性之生活費等」，然證人潘偉銘卻證稱「有
    3項，高中被告住外面，沒地方住，原告也在外面租房，兩
    造共同合租，被告反悔，但房子已經租了的錢，代墊房租及
    生活費借款，及被告使用原告車輛撞壞的錢」，證人潘隆證
    稱「從高中時的生活費，租房的錢，還有借現金，也有跟原
    告借一台撞壞了」，顯見並未包括購買汽車之頭期款、代繳
    會錢、代繳空中大學學雜費、代墊紅包錢等項目，且被上訴
    人起訴主張並未包含上訴人借他人車輛撞壞之修車費，倘若
    當時並未談論被上訴人起訴主張之借款項目及金額，依經驗
    法則，上訴人豈可能會就上開項目與被上訴人達成和解，顯
    見證人之證詞不可信。
　4.二位證人對於談論借款項目、還款時間、還款金額均不清楚
    ，僅記得285,000元此數字，然距作證之日已有數年，倘若
    非於作證前有談論過，何以僅會記得285,000此數字，而就
    其他之內容均不清楚，顯見其二人於作證前已與被上訴人討
    論過，其證詞已不具有可信性。
　㈡二位證人均稱房屋租金為上訴人高中時之花費，另有高中時
    期之生活費，然高中時上訴人僅為未成年人，生活費應由其
    法定代理人支付，被上訴人依法應向其父母請求返還，而無
    權向上訴人請求返還，上訴人就此部分豈可能會同意，此部
    分亦與常情不符，依經驗法則，上訴人不可能與被上訴人達
    成和解。
　㈢二位證人均稱和解項目包括上訴人借他人車輛撞壞之修車費
    ，然該車輛當時係訴外人使用，並非上訴人造成之損害，且
    該修車費訴外人早已與被上訴人和解且清償完畢，上訴人豈
    可能再次答應要償還此筆修車費，此部分亦與常情不符，依
    經驗法則，上訴人不可能與被上訴人達成和解。
四、被上訴人為答辯聲明：上訴駁回。其陳述除引用原審所述外
    ，另補陳：
　㈠證人潘偉銘及潘隆均記得兩造成立新的和解契約之時間係在
    「除夕」，至於究竟係在108年或109年，依一般人之記憶，
    就數年前之時間難免混淆。且本案待證事實之重點在於兩造
    有無成立一新的和解契約，即上訴人有無承諾還款285,000
    元，上訴人就時間細節為指摘，並無意義。
　㈡證人兩人就兩造間欠款之事實並非當事人，就其細項並不清
    楚一事，證人作證時均有敘及，且原審已經敘明「因本件兩
    造已就雙方間之法律關係以新的和解契約取代舊有之法律關
    係，且原告亦有以上開和解契約為請求權基礎請求被告給付
    」，是就兩造間原本之借貸契約細節，本非本訴訟應處理之
    事實。
五、本院之判斷：
　㈠按判決書內應記載之理由，如第二審關於攻擊或防禦方法之
    意見及法律上之意見與第一審判決相同者，得引用之；如有
    不同者，應另行記載。關於當事人提出新攻擊或防禦方法之
    意見，應併記載之。民事訴訟法第454條定有明文。上開規
    定於簡易訴訟程序之上訴，依同法第436條之1第3項規定亦
    準用之。原審判決所記載之理由，核無違誤，茲引用原判決
    所載之理由。
  ㈡本院除引用原審判決理由外，另補充以：
　1.按當事人互相表示意思一致者，無論其為明示或默示，契約
    即為成立，民法第153條第1項定有明文；意思表示有明示及
    默示之分，前者係以言語文字或其他習用方法直接表示其意
    思，後者乃以其他方法間接的使人推知其意思。而默示之意
    思表示與單純之沈默有別，單純之沈默除經法律明定視為已
    有某種意思表示外，不得即認係表示行為（最高法院102年
    度台上字第682號民事判決意旨參照）；再按所謂默示之意
    思表示，係指依表意人之舉動或其他情事，足以間接推知其
    效果意思者而言，若單純之沉默，則除有特別情事，依社會
    觀念可認為一定意思表示者外，不得謂為默示之意思表示（
    最高法院97年度台上字第909號民事判決）。上訴人主張未
    與被上訴人成立和解契約，並舉證人即上訴人前配偶甲○○、
    證人即上訴人之姊丁○○為證：
　⑴證人丁○○證述內容：「上訴人訴代：你跟兩造什麼關係？上
    訴人丙○○是我弟弟，被上訴人乙○○○是我姐姐。（上訴人訴
    代：你在108年或109年除夕日，有無跟被上訴人在瑞穗鄉中
    正南路一段146號的家？）有，應該是2019年，就是108年。
    （上訴人訴代：108年除夕日當天你有無聽到被上訴人向上
    訴人要錢？）有，被上訴人說上訴人欠他房租跟被撞車毀的
    10萬元，跟上訴人說要找他拿那些錢，上訴人說房租沒有欠
    他，車子的錢是我男朋友已經還被上訴人，所以上訴人不承
    認有欠他這筆錢。當天在場有證人潘偉銘、上訴人丙○○、被
    上訴人乙○○○、甲○○，跟我。（上訴人訴代：被上訴人跟上
    訴人要錢的項目，你還記得嗎？） 有他們之前合租房子房
    租的錢，我不知道什麼時候合租房子。還有車子撞掉的錢，
    被上訴人有借給上訴人一台車，那台車被我男友陳家祥（音
    譯）開去了，結果在鳳林路段車禍，那台車被撞到無法在修
    理，被上訴人叫我男友陳家祥（音譯）用10萬元賠償他，他
    們是二人開車，所以車子賠償費用是曾誠麒（音譯）跟陳家
    祥（音譯）二人平分一人5萬元給被上訴人，陳家祥（音譯
    ）支付現金給被上訴人，曾誠麒（音譯）因為沒有現金，是
    開支票給被上訴人，後面有達成和解，所以上訴人不用承擔
    車子費用。（上訴人訴代：當時被上訴人有無提到買汽車頭
    期款、會錢或空大學雜費？）沒有，我只有聽到房租，跟被
    撞車子的錢。（上訴人訴代：被上訴人跟上訴人要錢之後，
    上訴人有無答應要還被上訴人錢？）沒有，上訴人覺得租金
    根本沒有欠被上訴人那麼多錢，我們也還被上訴人車毀的錢
    ，上訴人覺得為何被上訴人還跟他要，上訴人覺得很離譜，
    上訴人沒有答應要還被上訴人錢，最後這個話題就不了了之
    。（上訴人訴代：這個談話過程，你有全程在場？）有。（
    上訴人訴代：上訴人高中時期的生活費用是如何來的，你是
    否知道？） 上訴人在國光上課，當時有半工半讀，去工廠
    還是去實習，生活費是半工半讀賺來的。（被上訴人訴代：
    你當時在場，是全程都在還是進進出出？）我全程在場，在
    上訴人的房間。（被上訴人訴代：為何證人潘偉銘跟潘隆都
    沒有說你有在場？）我不知道為何他們說我沒有在場。當天
    是除夕我們回家，我們都會在樓上聊天，所以大家都有在。
    （被上訴人訴代：（聲請提示原審卷39至43頁，法官依聲請
    提示）上訴人跟被上訴人LINE對話紀錄，第2 個劃紅線部分
    ，被上訴人說如果不幫，是不是該把欠我的27萬元還我，上
    訴人貼一個車子照片，說大同路跟福容飯店對面，牽走跟我
    說一下，如果照你所述上訴人的錢都還清被上訴人，為何上
    訴人會同意被上訴人將車子牽走？） 當時候被上訴人是以
    工作為由跟上訴人借車，被上訴人是做攤販的，所以被上訴
    人需要用車子，所以就跟上訴人借車。至於被上訴人說上訴
    人欠他二十幾萬元，但上訴人的反應不是否認，而是貼車子
    要讓被上訴人牽走的這部分我就不清楚了。（受命法官：剛
    剛所述內容沒有討論出結果，是講108年的春節是不是？）
    是2019年。（受命法官：109年，2020年的春節有誰在？）
    我在，他們有在討論這件事，有我、丙○○、乙○○○、潘偉銘
    在場，潘隆沒有在場，他都不在家。（受命法官：109年，2
    020年的春節也沒有證人潘隆？）是。（受命法官：你剛剛
    所述，他們是108年春節還是109年春節沒有討論出所以然來
    ？）都沒有討論出來，剛剛我陳述的是108年春節。（受命
    法官：109年春節他們有在討論這件事？）有，跟去年差不
    多一樣的情形，也是討論錢的問題，也沒有討論出一個結果
    。（受命法官：據你所述當天潘偉銘在，你們當時在幹嘛，
    為何他們在討論，其他人都聽得清楚他們在講的事情？）我
    們是在一起討論家裡要負擔的費用，還有每個月要給家裡的
    開銷等等的，所以大家都在。（受命法官：為何這件事情每
    年都談，每年都沒有結論？）因為每個人工作能力不同，因
    為上訴人是職業軍人，所以我們每年都會討論要負擔多少。
    （受命法官：這筆錢都一直沒有結論？）是」。（卷第77至
    79、82至84頁）
　⑵證人甲○○證述內容：「（上訴人訴代：你跟上訴人何時結婚
    ，何時離婚？）忘記了。（上訴人訴代：108年除夕日你有
    無跟上訴人回他瑞穗的家？）有。（上訴人訴代：當天在場
    的人有誰？）上訴人丙○○、我、丁○○、乙○○○、潘偉銘，但
    是潘隆不在。（上訴人訴代：你當天有無聽到被上訴人跟上
    訴人要錢？）有，被上訴人跟我們說他們家裡房租錢，大家
    要一起分攤，被上訴人有跟上訴人要車子的錢，跟上訴人住
    在被上訴人家的房租的錢。車子是以前車子的事情，不是現
    在那台車子，我其實沒有很仔細地聽，我只知道他們在講錢
    的事情，但是上訴人都沒有回答。（上訴人訴代：被上訴人
    跟上訴人要錢的項目，據你所述有房租跟車子的錢，除了這
    兩個之外，有無講到買汽車頭期款或會錢？）會錢有說，但
    金額我沒有記。（上訴人訴代：被上訴人跟上訴人要錢時，
    上訴人有無答應要還給被上訴人錢？）上訴人沒有說話，這
    個話題後面就不了了之，這個過程我都有全程在場。被上訴
    人訴代108年跟109年的除夕，你都有在家？）2020年我已經
    不在了。（被上訴人訴代：兩造就錢的事情，是否每年都在
    吵架？）沒有到吵，是常常在討論，他們碰面都會討論到錢
    的事情。（受命法官：109年的春節時，你在哪裡？）在上
    訴人家，地址我只知道瑞穗鄉，詳細我不太記得。（受命法
    官：上訴人在瑞穗鄉只有1個家？）是，當時我們是夫妻關
    係。（受命法官：被上訴人以及其他人為何除夕時都在？）
    你是說2019年的除夕嗎？（受命法官：你還記得是哪個春節
    ？）109年就是2020年的春節我們就離婚了，我在的時候是1
    08年，2019年。（受命法官：108年時的春節誰在場？）我
    、丙○○，乙○○○，丁○○，潘偉銘，但是潘隆不在。（受命法
    官：109年，2020年的春節有誰在？）我不在」。（卷第79
    至82、83頁）
　⑶另佐以被上訴人原審所提出臉書及2020年間LINE對話紀錄（
    原審卷第21至43頁、本院卷第121頁）：
　　「（被上訴人：昨天我們談的事，你什麼時候方便告訴我呢
    ，我真的很急，工作要用，以前幫你那麼多，唸在是家人，
    現在我真的需要，希望你也可以這樣對我。我們昨天談的：
    1.要麻煩您立即還我錢，我工作需要用錢，也需要買車。2.
    車子過繼給我，我來繳交後面的貸款。）上訴人：每個月的
    1號繳貸款，從2月1日開始妳要匯給我，11421；前面我已經
    繳了205,578；匯給我郵局帳戶0000000 0000000；我去繳。
    （被上訴人：車子貸款剩多少。）上訴人：剩54期。」
　2.由前開證人及兩造對話紀錄可知，兩造間就系爭款項之內容
    於過年相聚時均有所討論，後被上訴人主張以系爭款項抵銷
    上訴人所已繳之系爭車輛貸款，而改由被上訴人取得系爭車
    輛使用權利，上訴人雖均未就系爭款項之項目、金額為明示
    之認諾，然由對話紀錄中可知，上訴人既已同意由被上訴人
    繳交2020年2月以後之貸款，由上訴人之舉動，足以間接推
    知有默認積欠被上訴人系爭款項之意思，而非屬單純之沉默
    。是以上訴人長期積欠被上訴人債務，被上訴人主張以系爭
    款項達成和解，上訴人未為表示反對，並同意由系爭車輛之
    已繳貸款相互抵銷，兩造於108年或109年除夕某時或不詳時
    間，達成一和解契約等事實，堪以認定。　
六、綜上所述，被上訴人依和解契約法律關係請求向上訴人請求
    283,200元及自110年9月25日起至清償日，按年息百分之5計
    算之利息，為有理由，應予准許。從而，原審為上訴人敗訴
    判決，並依聲請為准、免假執行之宣告，核無違誤。上訴意
    旨猶執前詞指摘原判決不當，求予廢棄，為無理由，應予駁
    回。
七、本件判決基礎已臻明確，兩造其餘攻擊防禦方法及訴訟資料
    經本院審酌後，核與判決結果不生影響，無一一論述之必要
    ，併予敘明。
八、據上論結，本件上訴為無理由。依民事訴訟法第436 條之1
    第3 項、第449 條第1 項、第454 條第2 項、第78條，判決
    如主文。　　　　
中　　華　　民　　國　　111 　年　　8 　　月　　22　　日
                  民事第二庭  審判長法官  李可文
                                    法官  鍾志雄
                                    法官  林敬展
以上正本係照原本作成。
本判決不得上訴。　
中　　華　　民　　國　　111 　年　　8 　　月　　23　　日
                                  書記官  張芝瑜